高雄高等行政法院判決　　　　　　　　　　　　　　　九十一年度訴字第六二三號
　　　　　　　　　　　　　　　.
　　原　　　告　協泰生化科技股份有限公司
　　代　表　人　甲○○
　　被　　　告　財政部台灣省南區國稅局
　　代　表　人　乙○○局長
　　訴訟代理人　丙○○
右當事人間因營利事業所得稅事件，原告不服財政部中華民國九十一年五月二十日台
財訴字第○九○○○○六八二一號訴願決定，提起行政訴訟。本院判決如左：
　　主  文
原告之訴駁回。
訴訟費用由原告負擔。
　　事  實
壹、事實概要：
　　原告民國（下同）八十五年度營利事業所得稅結算申報，原列報營業收入新台幣
    （下同）一二六、七六四、四四六元，全年所得額一、一三四、三六四元，經被
    告初查核定營業收入一二六、七六四、四四六元，全年所得額二二、九三０、一
    四四元，另以原告虛增營業成本二０、九一三、六八六元，漏報課稅所得額二０
    、九一三、六八六元，短漏稅額五、二二八、四二二元，乃核定補徵應納稅額，
    並依所得稅法第一百十條第一項規定，按所漏稅額五、二二八、四二二元處０‧
    八倍之罰鍰四、一八二、七００元（計至百元止），原告不服，申請復查，未獲
    變更，提起訴願，亦遭駁回，遂提起本件訴訟。
貳、兩造聲明：
一、原告經合法通知，未於言詞辯論期日到場，惟據其起訴狀聲明求為判決：訴願決
    定及原處分（含復查決定）均撤銷。
二、被告聲明求為判決：原告之訴駁回。
參、兩造之爭點：
甲、原告主張之理由：
    按「稽徵機關進行調查或復查時，納稅義務人應提示有關各種證明所得額之帳簿
    、文據；其未提示者，稽徵機關得依查得之資料或同業利潤標準，核定其所得額
    。」、「本法第八十三條所稱之帳簿文據，其關係所得額之一部或關係課稅年度
    中某一期間之所得額，而納稅義務人未能提示者，稽徵機關得就該部分依查得資
    料或同業利潤標準核定其所得額。」分別為行為時所得稅法第八十三條第一項及
    同法施行細則第八十一條所明定。又依行為時營利事業所得稅查核準則第六條第
    一項規定：「帳簿文據，其關係所得額之一部而未能提示者，依所得稅法施行細
    則第八十一條之規定辦理。但其核定所得額以不超過當年度全部營業收入淨額依
    同業利潤標準核定之所得額為限。」而參照行政法院六十一年判字第一九八號判
    例，所謂未提示，兼指帳簿文據全部未提示，或雖提示而有不完全、不健全或不
    相符者均有其適用。碩泰實業股份有限公司（以下簡稱碩泰公司）因會計人員更
    動頻繁，新進人員經驗不足，致誤認部分進料統一發票所載內容有誤，而自行更
    正部分內容，惟該發票總金額並無更改。由此可知，碩泰公司並無故意為非法之
    意圖。又因碩泰公司於被告調查期間未能完全提示有關成本帳載之帳簿文據或雖
    提示而有不完全、不健全或不相符者，依營利事業所得稅查核準則第六條規定觀
    之，應以查得資料或同業利潤標準核定其所得額，但其核定所得額，以不超過當
    年度全部營業收入淨額依同業利潤標準核定之所得額為限，經查碩泰公司所營事
    業八十五年度同業利潤標準之毛利率為百分之二十八，據此核算之同業標準營業
    毛利金額應為三五、四九四、０四五元，與碩泰公司所申報之營業毛利一六、０
    八六、六六四元相較，僅需減列營業成本一九、四０七、三八一元，而不應再處
    以所漏稅額０．八倍之罰鍰。是以被告逕行核定減列營業成本二０、九一三、六
    八六元，並依所得稅法第一百十條第一項規定對本公司處以所漏稅額０．八倍之
    罰鍰計四、一八二、七００元，顯有不當，亦不符前述各項法令之規定。
乙、被告主張之理由：
一、本稅部分：
（一）按「營利事業所得之計算，以其本年度收入總額減除各項成本費用、損失及稅
      捐後之純益額為所得額。」為行為時所得稅法第二十四條第一項所明定。
（二）原告為澱粉糖漿製造業，八十五年度列報營業成本一一０、六七七、七八二元
      ，其中直接原料成本為八七、九０七、四八一元，被告查核發現原告取自關係
      企業協泰化工澱粉股份有限公司（以下簡稱協泰澱粉公司）之十一張進貨憑證
      總金額雖未塗改，但單價、數量均有塗改，乃按未塗改前之單價、數量調整八
      十五年度直接原料成本為六六、九九三、七九五元，核定營業成本八九、七六
      四、０九六元。
（三）查本件原告塗改進料發票據以入帳，因其塗改進貨單價及進貨數量（調高進貨
      單價、調減進貨數量），使進貨數量由多變少，進貨單位成本由小變大，惟在
      耗料數量不變之情形下，致八十五年度耗料成本由六六、九九三、七九五元增
      為八七、九０七、四八一元，虛增營業成本二０、九一三、六八六元。次查營
      利事業帳簿文據關係所得額之一部未能提示，經依行為時所得稅法施行細則第
      八十一條第一項之規定辦理者，始有查核準則第六條第一項但書規定之適用，
      本件係虛增營業成本，其性質與帳簿文據關係所得額之一部未能提示者不同，
      自無查核準則第六條第一項但書規定之適用。又本件係直接原料進料發票，經
      原告塗改減少數量，虛增單價，藉此達到虛增營業成本之目的，原核按正確進
      料數量、單價重新計算八十五年度直接原料成本為六六、九九三、七九五元，
      核定營業成本為八九、七六四、０九六元，並無不合，被告復查決定乃予以維
      持，訴願亦遭駁回，原告訴訟復執前詞，洵難認為有理由，所訴核不足採。
二、罰鍰部分：
（一）按「納稅義務人已依本法規定辦理結算申報，但對依本法規定應申報課稅之所
      得額有漏報或短報情事者，處以所漏稅額兩倍以下之罰鍰。」為行為時所得稅
      法第一百十條第一項所規定。
（二）原告本年度營利事業所得稅結算申報，將取自關係企業協泰澱粉公司開立之發
      票，塗改進貨單價及數量，致虛增營業成本二０、九一三、六八六元，漏報課
      稅所得額二０、九一三、六八六元，漏稅額五、二二八、四二二元，原核除補
      徵稅款外，並依前揭法條規定，處漏稅額０‧八倍之罰鍰四、一八二、七００
      元。
（三）原告主張其因會計人員更動頻繁，經驗不足只塗改單價、數量並未塗改總金額
      ，並無故意非法意圖云云，查原告虛列營業成本之違章事實如前項所述，原告
      縱主張其行為非屬故意，參照司法院釋字第二七五號解釋：「人民違反法律上
      之義務而應受行政罰之行為，法律無特別規定時，雖不以出於故意為必要，仍
      須以過失為其責任條件。但應受行政罰之行為，僅須違反禁止規定或作為義務
      ，而不以發生損害或危險為其要件者，推定為有過失，於行為人不能舉證證明
      自己無過失時，即應受處罰。」原告塗改發票之行為仍難謂無過失，是原處分
      按漏稅額處０‧八倍之罰鍰四、一八二、七００元，並無違誤，被告機關復查
      決定乃予以維持，訴願亦遭駁回，原告上開主張，核不足採。
　　理  由
壹、程序方面：
一、原告公司於八十九年七月十六日吸收合併碩泰公司，原告為存續公司，碩泰公司
    為消滅公司，故碩泰公司之權利義務，應由原告公司概括承受，則本件由原告公
    司起訴，於法並無不合，合先敘明。
二、原告經合法通知，無正當理由，未於言詞辯論期日到場，核無行政訴訟法第二百
    十八條準用民事訴訟法第三百八十六條各款情事，爰依被告聲請為一造辯論判決
    。
貳、實體方面：
一、按「營利事業所得之計算，以其本年度收入總額減除各項成本費用、損失及稅捐
    後之純益額為所得額。」、「納稅義務人已依本法規定辦理結算申報，但對依本
    法規定應申報課稅之所得額有漏報或短報情事者，處以所漏稅額兩倍以下之罰鍰
    。」分別為行為時所得稅法第二十四條第一項、第一百十條第一項所明定。
二、經查，原告八十五年度營利事業所得稅結算申報，原列報營業收入一二六、七六
    四、四四六元，全年所得額一、一三四、三六四元，經被告初查核定營業收入一
    二六、七六四、四四六元，全年所得額二二、九三０、一四四元，並以原告虛增
    營業成本二０、九一三、六八六元，漏報課稅所得額二０、九一三、六八六元，
    短漏稅額五、二二八、四二二元，乃核定補徵應納稅額，並依所得稅法第一百十
    條第一項規定，按所漏稅額五、二二八、四二二元處０‧八倍之罰鍰四、一八二
    、七００元（計至百元止）等情，此有被告復查決定書附於原處分卷可稽。而原
    告提起本件訴訟主張其營業成本無法勾稽查核，應依行為時所得稅法第八十三條
    第一項、同法施行細則第八十一條第一項及營利事業所得稅查核準則第六條第一
    項但書規定，按同業利潤標準核定其所得額，又稱因會計人員更動頻繁，新進人
    員經驗不足，誤認部分進料統一發票所載內容有誤，而自行更正部分內容，該發
    票總金額並無更改，並無故意為非法之意圖云云，資為爭執。爰分述如下：
（一）、本稅部分：
  １、查原告為澱粉糖漿製造業，八十五年度列報營業成本一一０、六七七、七八二
      元，其中直接原料成本為八七、九０七、四八一元，被告查核發現原告取自關
      係企業協泰澱粉公司之十一張進貨憑證總金額雖未塗改，但單價、數量均有塗
      改之事實，為原告所不爭執，復有原告進貨發票、進貨簿及協泰澱粉公司開立
      統一發票存根聯等影本附於原處分卷可稽，洵堪認定。而原告塗改進料發票據
      以入帳，因其塗改進貨單價及進貨數量（調高進貨單價、調減進貨數量），使
      進貨數量由多變少，進貨單位成本由小變大，惟在耗料數量不變之情形下，致
      八十五年度耗料成本由六六、九九三、七九五元增為八七、九０七、四八一元
      ，虛增營業成本二０、九一三、六八六元。
  ２、次按「稽徵機關進行調查或復查時，納稅義務人應提示有關各種證明所得額之
      帳簿、文據；其未提示者，稽徵機關得依查得之資料或同業利潤標準，核定其
      所得額。」、「本法第八十三條所稱之帳簿文據，其關係所得額之一部或關係
      課稅年度中某一期間之所得額，而納稅義務人未能提示者，稽徵機關得就該部
      分依查得資料或同業利潤標準核定其所得額。」分別為行為時所得稅法第八十
      三條第一項及同法施行細則第八十一條所明定。又「帳簿文據，其關係所得額
      之一部而未能提示者，依所得稅法施行細則第八十一條之規定辦理。但其核定
      所得額以不超過當年度全部營業收入淨額依同業利潤標準核定之所得額為限。
      」行為時營利事業所得稅查核準則第六條第一項亦有明文。則依上開法律規定
      ，營利事業帳簿文據關係所得額之一部未能提示，經依行為時所得稅法施行細
      則第八十一條第一項之規定辦理者，始有營利事業所得稅查核準則第六條第一
      項但書規定之適用。本件係依原告所提示之帳證，查得其有虛增營業成本之情
      事，核其性質與帳簿文據關係所得額之一部未能提示者不同，自無上開查核準
      則第六條第一項但書規定之適用。又本件係直接原料進料發票，經原告塗改減
      少數量，虛增單價，藉此達到虛增營業成本之目的，被告按正確進料數量、單
      價重新計算原告八十五年度直接原料成本為六六、九九三、七九五元，核定營
      業成本為八九、七六四、０九六元，並無不合。原告主張應按同業利潤標準核
      定其所得額云云，自不足採。
（二）、罰鍰部分：
  １、按「人民違反法律上之義務而應受行政罰之行為，法律無特別規定時，雖不以
      出於故意為必要，仍須以過失為其責任條件。但應受行政罰之行為，僅須違反
      禁止規定或作為義務，而不以發生損害或危險為其要件者，推定為有過失，於
      行為人不能舉證證明自己無過失時，即應受處罰。」司法院著有釋字第二七五
      號解釋在案。
  ２、原告主張其因會計人員更動頻繁，經驗不足只塗改單價、數量並未塗改總金額
      ，並無故意非法意圖云云。惟查原告八十五年度營利事業所得稅結算申報，將
      取自關係企業協泰澱粉公司開立之發票，塗改進貨單價及數量，致虛增營業成
      本二０、九一三、六八六元，漏報課稅所得額二０、九一三、六八六元，漏稅
      額五、二二八、四二二元，已如前述。則原告塗改進貨發票單價、數量，致虛
      增營業成本之行為，縱如原告主張其無故意，亦難謂無過失，揆諸前揭解釋意
      旨，被告依行為時所得稅法第一百十條第一項規定，科處原告漏稅額０‧八倍
      之罰鍰四、一八二、七００元，並無違誤。原告上開主張，委無足採。
三、綜上所述，原告之主張既不足取，其八十五年度營利事業所得稅結算申報，原列
    報營業收入一二六、七六四、四四六元，全年所得額一、一三四、三六四元，經
    被告初查核定營業收入一二六、七六四、四四六元，全年所得額二二、九三０、
    一四四元，並以原告虛增營業成本二０、九一三、六八六元，漏報課稅所得額二
    ０、九一三、六八六元，短漏稅額五、二二八、四二二元，乃核定補徵應納稅額
    ，並按所漏稅額處０‧八倍之罰鍰四、一八二、七００元，於法並無違誤。訴願
    決定，予以維持，亦無不合。原告起訴求為撤銷，為無理由，應予駁回。
四、據上論結，本件原告之訴為無理由，依行政訴訟法第二百十八條、第一百九十五
    條第一項後段、第九十八條第三項前段，民事訴訟法第三百八十五條第一項，判
    決如主文。
中　　　華　　　民　　　國    九十一　　年　    十一　　月　　  十三　　日
                              高雄高等行政法院第一庭
                                          審判長法官　陳光秀
                                          法      官　楊惠欽
                                          法      官　李協明
右為正本係照原本作成。
如不服本判決，應於判決送達後二十日內向本院提出上訴書狀，其未表明上訴理由者
，應於提起上訴後二十日內向本院提出上訴理由書（須按對造人數附繕本）；如於本
判決宣示或公告後送達前提起上訴者，應於判決送達後二十日內補提上訴理由書（須
附繕本）。未表明上訴理由者，逕以裁定駁回。
提起上訴應預繳送達用雙掛號郵票七份（每份三十四元）。
中　　　華　　　民　　　國    九十一　　年　    十一　　月　　  十三　　日
                                          法院書記官  蔡玫芳
